【裁判字號】    94,上易,182
【裁判日期】    950110
【裁判案由】    分配表異議之訴
【裁判全文】
臺灣高等法院臺南分院民事判決  94年度上易字第182號
上  訴  人  甲○○
訴訟代理人  林祈福  律師
被  上訴人  乙○○
訴訟代理人  周武旺  律師
上列當事人間請求分配表異議之訴事件，上訴人對於中華民國94
年9月19日臺灣臺南地方法院第一審判決（93年度訴字第531號）
提起上訴，本院於94年12月27日言詞辯論終結，判決如下：
      主      文
上訴駁回。
第二審訴訟費用由上訴人負擔。
      事      實
甲、上訴人方面：
一、聲明：(一)原判決廢棄。(二)前開廢棄部分，臺灣臺南地方法院
    92年度執字第18098號給付借款強制執行事件之分配表次序2
    、5，分配予被上訴人新台幣（下同）888,644元之債權應予
    剔除。
二、陳述：除與原判決記載相同者，茲引用之外，補稱：
  (一)系爭抵押權登記，乃案外人林宮嫦未經上訴人同意所偽造，
    林宮嫦已被判處偽造有價證券、行使偽造私文書、使公務員
    登載不實罪確定在案。準此，該抵押權登記即屬自始、當然
    無效。
  (二)查上訴人在購買系爭不動產之民國（下同）76年間，早已有
    工作，因遵照母親林黃彩杏之要求，薪資悉交母親處理，上
    訴人之母親購置系爭不動產，上訴人亦有出資，至為灼然。
    系爭不動產上之房屋抵押貸款，亦由上訴人償還，有台南縣
    佳里鎮農會94年11月15日函可稽。原審認定上訴人分文未出
    ，容有誤會。再者上訴人自購買系爭不動產，即居住、管理
    、使用，迄至被查封拍賣為止，此與借名登記，以被登記人
    未出資，未負管理、使用之情節，並不相符，故本件並非純
    粹之借名登記。
  (三)若成立借名登記，性質與委任契約類同，應類推適用委任關
    係終止、消滅之規定。上訴人為受任人，林黃彩杏則為委任
    人，依民法第528條以下有關委任契約之規定，委任人並無
    權對外使用受任人之名義為法律行為。借名登記既為債權契
    約，依債權契約相對性之原則，其效力應是存在契約當事人
    間而已，委任人僅得類推適用委任關係終止、消滅之方式，
    訴請受任人返還借名登記之餘地。若未終止委任關係，返還
    登記勝訴判決前，應絕對尊重土地法上之登記。上訴人仍為
    該不動產之所有權人，未得上訴人同意偽造抵押登記之手續
    ，該抵押登記自屬非法無效。
  (四)被上訴人據以參與分配之抵押權登記既屬無效，強制執行法
    第34條，已排除無執行名義之普通債權參與分配，則被上訴
    人之無擔保普通債權，自不得列表參與分配，應無疑義。
三、證據：除援用第一審所提證據外，補提出本院刑事判決影本
    1件。
乙、被上訴人方面：
一、聲明：上訴駁回。
二、陳述：除與原判決記載相同者，茲引用之外，補陳：
  (一)系爭抵押權設定所使用之所有權狀及上訴人之印鑑，均在上
    訴人之母林黃彩杏之手，由其保管，上訴人及林宮嫦，不可
    能偷用。上訴人主張抵押權之設定，係林宮嫦所偽造，殊非
    可能。
  (二)系爭土地及房屋，係上訴人之母林黃彩杏所購買，雖以上訴
    人名義登記為所有權人，仍由其母保留處分管理權。上訴人
    在刑事案件（林宮嫦偽造有價券案）曾明確指明，抵押不動
    產係「我母親買的，是登記在我名下」、「當時我母親叫我
    幫我姐姐背書，雖然房地是在我名下，但是都是我母親的錢
    ，既然財產還沒有分家，這些錢是要跟我弟弟分的」、「我
    家的錢都是我母親在掌控」，又系爭不動產，曾經向台南縣
    佳里鎮農會抵押借款，上訴人自承「當時有借180萬或190萬
    元，這不知道是我母親用來作什麼，但其中60萬元是我拿來
    做為農業用途」，問及証件（權狀、印鑑）都不在上訴人手
    ，如何向農會辦抵押貸款，上訴人答「我向我母親拿的，我
    母親有同意」。由上訴人上開自述，已足以証明提供抵押之
    不動產，係上訴人之母購置，雖登記在上訴人名下，但所有
    權狀及上訴人印鑑均由母親保管，保留對不動產之處分權，
    即使上訴人欲向農會貸農業資金60萬元，亦需其母親同意。
  (三)上訴人抗辯，借名登記必須先終止委任將不動產登記為自己
    名義後始可處分。按本於處分權處分不動產與不動產物權變
    更之要式行為，並非相同。前者非要式行為，不能因要式行
    為之不備而失效。例如繼承人在尚未辦理繼承登記前，將繼
    承之財產出售，不能指為買賣無效，買受人仍可請求辦理繼
    承登記再辦移轉登記。上訴人之母林黃彩杏對系爭不動產有
    處分權，雖借用上訴人之名義登記，難謂其對不動產無權處
    分。其利用上訴人之名義設定抵押權，無論有否得上訴人之
    同意，其處分仍屬合法有效，上訴人並無藉口未得其同意主
    張抵押無效之權利，亦即林黃彩杏雖未以其名義變更登記所
    有權，後再設定抵押，而冒用上訴人名義，但既非無權處分
    ，上訴人並無受權利保護之實益，而可主張抵押權設定為無
    權處分。
三、證據：援用第一審所提證據。
丙、本院依被上訴人之聲請向台南縣佳里鎮戶政事務所函查，並
    依職權調閱臺灣臺南地方法院檢察署93年度偵字第5822號偽
    造有價證券案全卷。
      理      由
一、按債權人或債務人對於分配表所載各債權人之債權或分配金
    額有不同意者，應於分配期日1日前，向執行法院提出書狀
    ，聲明異議；若因執行法院對於前條之異議認為並非正當，
    而經到場之債務人及有利害關係之他債權人為反對之陳述，
    致異議未終結者，為異議之債權人或債務人，得向執行法院
    對為反對陳述之債權人或債務人提起分配表異議之訴，強制
    執行法第39條第1項、第41條第1項前段定有明文。查上訴人
    為原審法院92年度執字第18098號民事執行事件之債務人，
    其對於該執行事件分配表所載參與分配債權人即被上訴人之
    2,500,000元債權不同意，已在分配期日前向執行法院聲明
    異議，經執行債權人之被上訴人反對，致異議並未終結，此
    經原審調取上開民事執行卷宗核閱屬實，則上訴人對於被上
    訴人提起分配表異議之訴，程序上並無不合，合先敘明。
二、上訴人起訴主張：坐落台南縣佳里鎮○里段991之107號土地
    及地上建號6472號房屋（以下稱系爭不動產），登記其名下
    ，於92年5月間，經債權人台南縣佳里鎮農會聲請原審法院
    民事執行處查封拍賣，經原審法院民事執行處以92年度執字
    第18098號給付借款事件受理，於93年2月間拍定，被上訴人
    於92年9月間，以其對系爭不動產有抵押權，債權額為本金
    250萬元，聲請參與分配，經原審民事執行處於制作之分配
    表第2、5次序上准予分配合計金額為888,644元，查該抵押
    權係訴外人即抵押債務人林宮嫦偽造文書、持以辦理者，系
    爭抵押權設定登記無效，被上訴人既無其他執行名義，自不
    得持該無效之抵押權參與分配，爰依強制執行法第41條之規
    定，提起分配表異議之訴，求為判決臺灣臺南地方法院92年
    度執字第18098號給付借款強制執行事件之分配表次序2、5
    分配予被上訴人之888,644元之債權應予剔除（原審判決就
    此部分誤載為「660,896元」）等語。
三、被上訴人則以：系爭不動產雖登記上訴人名下，但屬其母親
    掌控之家庭財產，在兄弟分家以前，當然由母親享有處分權
    ，上訴人僅係系爭不動產借名登記人而已，系爭抵押不動產
    之文件及印鑑，由上訴人之母親保管，上訴人已自承，上訴
    人之母以上訴人名義代為處分，自屬有效。縱認非有權代理
    ，亦有表現代理之適用等語，資為抗辯。
四、上訴人主張，系爭不動產登記為其所有，於92年5月間，經
    債權人台南縣佳里鎮農會，聲請原審法院民事執行處以92年
    度執字第18098號強制執行事件受理查封拍賣，被上訴人於
    92年9月2日，以其對系爭不動產有第2順位抵押權為由，聲
    明參與分配，其參與分配債權本金2,500,000元，系爭不動
    產於93年2月間拍定，原審民事執行處原定於93年4月2日分
    配，分配表原先分配與被上訴人之金額（第2、5次序）共
    660,896元，嗣後因土地增值稅問題，重新更正分配表為被
    上訴人分配金額888,644元，被上訴人對系爭不動產之抵押
    權設定契約，係於83年11月4日成立，上訴人及林宮嫦為債
    務人，抵押權擔保金額為本金250萬元之事實，已據其提出
    原審93年3月22日分配表、原審民事執行處93年3月23日通知
    書為証，並經原審調取該執行卷宗查明（影印節本附卷、外
    放），並有抵押權設定契約書及其他約定事項資料附卷可稽
    （見原審卷第5、6、21及22頁），且為兩造所不爭執，堪信
    為真實。茲上訴人主張被上訴人對系爭不動產之抵押權無效
    ，不得參與分配，被上訴人則否認其主張，並以前開情詞置
    辯，是本件應審究者，乃系爭抵押權是否有效成立？（上訴
    人之母林黃彩杏是否就系爭不動產有設定系爭抵押權之權利
    ？）
五、經查：
  (一)按買受人僅以其出資購買不動產，名義上登記於他人名下，
    而該他人自始未負管理、處分之義務，由該買受人自行管理
    、處分，純粹係借名登記，依訂約當時具體之情形觀察，當
    事人之真意，係買受人將其出資買受之不動產，以買賣為原
    因由出賣人移轉登記與該他人名下，而管理、處分權仍屬於
    該買受人之無名契約。（最高法院91年度台上字第1871號、
    92年度台上字第1054號、94年度台上字362號判決參照）。
    又按借名登記契約，係指當事人約定，一方（借名者）經他
    方（出名者）同意，就屬於一方現在或將來之財產，以他方
    之名義，登記為所有人或其他權利人。依私法自治原則，當
    事人訂立此種契約，並無不可，現行法並無明文禁止借名登
    記契約，並不生民法第71條之問題，此外借名契約與公共秩
    序善良風俗並無抵觸，亦無違反民法第72條之問題，此類契
    約既非民法債篇之明定，乃無名契約，原則上應依雙方之約
    定，若未約定，則應類推適用委任規定。（詹森林，借名登
    記契約之法律關係，台灣本土法學，第43期，第129頁，王
    澤鑑，民法總則在實務上的最新發展(一)，台灣本土法學，第
    52期，第76頁）。
  (二)查：
    (1)上訴人於原審法院刑事庭審理該院93年度訴字第684號林
      宮嫦（上訴人之姐）涉嫌偽造有價證券等案件時，證稱：
      「（檢察官問：該房屋當初是誰買？）我母親買的，是登
      記在我名下」、「（檢察官問：該房地的所有權狀放在哪
      裡？）由我母親保管，沒有放在我這裡」、「（檢察官問
      ：你母親還在世時，是否知道她權狀放在哪裡？）不知道
      」、「我家的錢都是我母親在掌控」、「當時我母親叫我
      幫我姐姐背書，雖然房地是在我名下，但是都是我母親的
      錢，既然財產還沒有分家，這些錢是要跟我弟弟分的，我
      就沒有資格替她背書」、「（檢察官問：為何你的印鑑會
      出現在抵押權契約書上？）我和我弟弟的印鑑，都由我母
      親保管，當時錢都是由我母親在保管」、「（檢察官問：
      平等街的房地，後來為何被拍賣？）當時有借180萬或190
      萬元，這不知道是我母親用來做什麼，但其中60萬元是我
      拿來做為農業用途，利息都是我在繳，我叫我母親幫忙繳
      ，她不幫忙，我就放手不管了」、「（檢察官問：不管當
      初第一筆或後來180萬或190元的貸款，都是何人去辦的？
      ）是我去辦的」、「（檢察官問：證件都不在你那裡，如
      何去農會辦？）我向我母親拿的，我母親有同意」（見臺
      灣臺南地方法院93年度訴字第684號刑事卷第78至85頁）
      。
    (2)上訴人於原審亦自承：「我身分證平常都是自己保管，印
      鑑是我母親保管，因為土地原來是兄弟所有，只是登記在
      我的名下，所以印鑑放置於我母親那裡，我戶籍與我母親
      同戶」、「系爭不動產含土地及房屋是我母親所買」、「
      （問：貸款繳清之後，為何印鑑證明仍留置於你母親那裡
      ？）因為我們尚有其他的土地，我母親怕我拿印鑑證明去
      借款，所以印鑑證明仍放置於我母親那裡。當初家中所有
      財務，均由我母親負責管理」（見原審卷第153頁）。
    (3)綜合上訴人於原審之自認及刑事庭之陳述，可知系爭不動
      產，係由上訴人之母林黃彩杏出資購入，乃上訴人及其兄
      弟姐妹分家前之共同財產，均由其母林黃彩杏管理、使用
      、處分，參諸上訴人以系爭土地向台南縣佳里鎮農會抵押
      貸款時，仍須上訴人之母林黃彩杏同意即明，而系爭不動
      產所有權狀及上訴人印鑑章，自始由上訴人之母林黃彩杏
      保管，其目的乃在確保林黃彩杏之管理處分權，亦所以限
      制上訴人之管理處分權，依上開事實觀之，顯然系爭不動
      產純粹係借名登記於上訴人名下，上訴人之母林黃彩杏仍
      保有管理、使用、處分之權。依首開判決說明，上訴人與
      其母親林黃彩杏間就系爭不動產間，係屬借名登記契約，
      事甚明確。上訴人於本院審理時主張，其於76年間開始工
      作，收入均歸母親掌理，故系爭不動產伊亦有出資，非單
      純借名登記，且伊居住在系爭不動產上，亦有管理，貸款
      亦由其繳息云云，惟查，如其所述，當時兄弟均尚未分家
      ，由母親擔任家長，則所有收入與支出，自然均歸家長，
      家庭成員之個人收入，既已歸入家庭，不能再認係私產，
      上訴人縱令確有收入歸母親管理，亦屬身為家庭成員之當
      然結果，至其因屬家庭一份子，而居住使用系爭不動產，
      或支付銀行貸款利息亦屬當然，並不能否定系爭不動產係
      借名登記之事實。
  (三)系爭不動產既屬林黃彩杏借名登記於上訴人名下，擔任家長
    之林黃彩杏，仍保有管理處分之權，而依證人鄒吉敏（承辦
    系爭抵押權設定登記之代書）於刑事案件審理及原審審理時
    均證稱：「系爭不動產抵押權設定過程，是林宮嫦與其母親
    接洽。」等語（見臺灣臺南地方法院93年度訴字第684號刑
    事卷第95至96頁、原審卷第118頁），查上訴人之印鑑、系
    爭不動產之權狀，既由上訴人之母親保管，若非林黃彩杏同
    意林宮嫦以系爭不動產設定抵押向被上訴人借款，則林宮嫦
    顯無法取得系爭不動產之權狀及上訴人之印鑑，以辦理系爭
    抵押權設定事宜，是被上訴人主張，系爭抵押權之設定，係
    黃林彩杏同意設定一節，堪以採信。又借名契約，如上所述
    ，借名人仍保有實際上之管理使用處分之權，依約被借名人
    （出名人）並無反對借名人管理、處分之權利，譬如借用他
    人名義開立銀行戶頭或在證券公司設立帳戶，借名人當然可
    以自由提領或寄存存款，或自由買、賣帳戶內股票，不須經
    被借名人之同意。上訴人（出名人）主張其不同意系爭抵押
    權之設定云云，既違反其母親之意思，其母親之同意林宮嫦
    以系爭不動產設定抵押借款行為，既屬借名人之權利之行使
    ，仍然發生效力。（最高法院88年度台上字第1725號判決參
    照），至借名契約約止後，借名人或其繼承人，應依委任關
    係終止之相關規定，與出名人處理借名標的財產之法律關係
    ，核屬另一問題，與借名契約存續中，借名人之權利行使無
    關，上訴人抗辯，林黃彩杏未終止契約並請求其返還登記系
    爭不動產前，無法有效處分，同意設定系爭抵押權云云，即
    非可採。
六、末查被上訴人聲明參與原審法院92年度執字第18098號強制
    執行事件之分配，係基於其與訴外人林宮嫦之消費借貸關係
    ，此為上訴人所不爭執，系爭抵押權之設定，係林黃彩杏合
    法有效處分，已如前述。則被上訴人參與分配，於法有據。
七、從而，上訴人依強制執行法第41條規定，請求將原審法院92
    年度執字第18098號給付借款強制執行事件之分配表次序2、
    5，分配予被上訴人888,644元之債權剔除，為無理由，應予
    駁回。原審駁回上訴人之請求，經核並無違誤；上訴人上訴
    意旨，指摘原判決不當，求予廢棄改判，為無理由，應予駁
    回其上訴。
八、結論：本件上訴為無理由，依民事訴訟法第449條第1項及第
    78條，判決如主文。
中    華    民    國    95    年    1     月    10    日
                  民事第五庭    審判長法  官  張世展
                                      法  官  王浦傑
                                      法  官  吳上康
上為正本係照原本作成。
不得上訴。
中    華    民    國    95    年    1     月    11    日
                                      書記官  易慧玲
                                                 K


司法院資訊處製作；財團法人民間司法改革基金會備份。
